【裁判字號】    99,簡上,80
【裁判日期】    990830
【裁判案由】    恐嚇
【裁判全文】
臺灣新竹地方法院刑事判決              99年度簡上字第80號
公  訴  人  臺灣新竹地方法院檢察署檢察官
上  訴  人
即  被  告  丙○○
選任辯護人  廖宜祥律師
上列上訴人即被告因恐嚇案件，不服本院竹東簡易庭98年度竹東
簡字第221 號，中華民國99年2 月26日第一審簡易判決（聲請簡
易判決處刑書案號：98年度偵緝字第560 號），提起上訴，本院
判決如下：
    主  文
上訴駁回。
    事  實
一、丙○○因彭興正積欠其債務，乃於民國98年3 月28日20時許
    ，前往彭興正位於新竹縣竹東鎮○○里○○鄰○○路97巷3 號
    之住處要債，因彭興正不在，遂以父喪亟需用錢為由，轉向
    彭興正之父乙○○、彭興正之妻甲○○討債。因乙○○、甲○○拒絕，丙○○竟基於恐嚇之犯意，向乙○○、甲○○2
    人恫稱：「如果妳們不還錢的話，我要將棺材及骨灰放到妳
    們家門口，而且以後小孩在學校要小心，小孩身上如果多了
    什麼東西或突然被劃兩個圈圈時，這樣的話你們可能會嚇死
    ；或如果玻璃被敲的話也不關我的事，而且你們裝那些監視
    器也沒用，我不會笨到自己來，可能是別人來，反正照不到
    我」等加害生命、財產之言詞，恐嚇乙○○、甲○○償還彭
    興正所積欠之債務，使乙○○、甲○○心生畏懼，致生危害
    於乙○○、甲○○及其等家人安全。嗣經警員丁○○據報前
    往處理，得知是債務糾紛，請其等好好處理後員警即先行離
    開，甲○○經與丙○○溝通後同意給付新台幣（下同）5 萬
    元，並要求丙○○不得就彭興正債務找彭興正以外之家人追
    索，丙○○同意後始離開。
二、案經新竹縣警察局竹東分局報告台灣新竹地方法院檢察署檢
    察官偵查聲請簡易判決處刑。
    理  由
一、程序部分：
    按被告以外之人於審判外之言詞或書面陳述，除法律有規定
    者外，不得作為證據，刑事訴訟法第159 條固定有明文，惟
    被告以外之人於審判外之陳述，雖不符同法第159 條之1 至
    之4 規定，而經當事人於審判程序同意作為證據，法院審酌
    該言詞陳述或書面陳述作成時之情況，認為適當者，亦得為
    證據。又當事人、代理人或辯護人於法院調查證據時，知有
    第159 條第1 項不得為證據之情形，而未於言詞辯論終結前
    聲明異議者，視為有前項之同意，此亦據同法第159 條之5
    規定明確。查本案所引用之證據資料（詳後引證據），其中
    傳聞證據部分，縱無刑事訴訟法第159 條之1 至第159 條之
    4 或其他規定之傳聞證據例外情形，亦因被告及其辯護人、
    檢察官或同意可作為證據使用，或未聲明異議，依刑事訴訟
    法第159 條之5 第1 項、第2 項之規定，本院審酌該證據作
    成之情況，並無不當，故其等於審判外之陳述，自得作為本
    案之證據。又按本案認定事實所引用之文書證據、物證等證
    據，並無證據證明係公務員違背法定程序所取得，亦無刑事
    訴訟法第159 條之4 之顯有不可信之情況與不得作為證據之
    情形，本院斟酌本案卷內之證據並非非法取得，亦無證明力
    明顯過低之情形，且經本院於審判期日依法進行證據之調查
    、辯論，被告於訴訟上之程序權，已受保障，前揭各該證據
    ，均得採為證據，先予敘明。
二、實體部分：
（一）訊據被告丙○○固坦承有於前開時間，前往上址欲向彭興
      正討債，因彭興正不在，而與甲○○談及債務一事，乙○○並有在場之事實，惟矢口否認有何恐嚇犯行，辯稱其並
      未對甲○○、乙○○恐嚇如事實欄所示言詞，且當天警察
      亦有到場處理，若真有恐嚇情事，何以甲○○等人未當場
      向警方提出云云。經查：
   1、被告因彭興正積欠其債務，於98年3 月28日20時許，前往
      彭興正上址住處要債，因彭興正不在，遂向出面交涉之甲○○及在場之乙○○要求清償債務，且在過程中恫稱：「
      如果妳們不還錢的話，我要將棺材及骨灰放到妳們家門口
      ，而且以後小孩在學校要小心，小孩身上如果多了什麼東
      西或突然被劃兩個圈圈時，這樣的話你們可能會嚇死；或
      如果玻璃被敲的話也不關我的事，而且你們裝那些監視器
      也沒用，我不會笨到自己來，可能是別人來，反正照不到
      我」等語，業經證人甲○○及乙○○於警詢、偵查中及本
      院審理時證稱綦詳在卷（見98年度偵字第5489號卷，下稱
      98偵5489卷第6 至8 頁、98年度偵緝字第560 號卷，下稱
      98偵緝560 卷第31至33頁、本院簡上卷第44頁及反面、第
      48頁及反面），且證人甲○○及乙○○對於被告係站在鐵
      門外與鐵門內之甲○○交談，乙○○原本亦在鐵門內側在
      場聽聞，後來才進到屋內聽，且均證稱被告有提及父親過
      世等情，亦於本院審理時證稱相符在卷（見本院簡上卷第
      44頁及反面、第48頁及反面），而被告亦坦認在討債過程
      中有提到需要用錢，且父親過世一情（見本院簡上卷第52
      頁反面) ，參以被告供稱父親係在96或97年間過世，且母
      親係在父親過世後約半年才告知其情（見本院簡上卷第52
      頁反面) ，顯見被告已無因父親過世之急迫，而有需用金
      錢之情況，準此，被告衡情無特別提起「父親過世」一節
      ，然此情恰與恐嚇內容「如果妳們不還錢的話，我要將棺
      材及骨灰放到妳們家門口」得以相互呼應，且證人甲○○
      前此即已認識被告，甲○○、乙○○與被告並無仇隙，且
      已約定給付被告5 萬元後被告即不得再將彭興正債務牽扯
      家人，已分據證人甲○○、乙○○於本院審理時證稱在卷
      （見本院簡上卷第43頁及反面、第47、48頁及第49頁反面
      ），並經被告供承甲○○有說給付一筆錢後請其不要再去
      找他們，其有答應等語（見本院簡上卷第54頁），則被告
      雖供稱證人甲○○僅付款3 萬元，然其對甲○○證稱分期
      交付5 萬元之證言內容則未當場有何爭執，並表示無意見
      ，姑且不論證人甲○○係給付3 萬元或5 萬元，證人甲○○既已花錢買得家人不被被告索債之生活安寧，本案若非
      實情，證人甲○○、乙○○2 人當無刻意誣陷被告，再度
      陷己身於遭被告報復，以致生活不得安寧之恐懼中。辯護
      人雖以證人甲○○、乙○○警詢供述筆錄如出一轍，且何
      以本案係案發後3 日由竹東分局偵查隊通知證人甲○○、
      乙○○製作筆錄而認恐另有隱情云云。固然證人丁○○於
      本院審理時證稱不清楚警局後來有對甲○○、乙○○製作
      筆錄，但亦證述暴力討債的部分，分局都有列為專案，暴
      力討債的承辦人會特別注意此種案件等語在卷（見本院簡
      上卷第40頁反面），另觀之證人甲○○、乙○○2 人警詢
      筆錄關於恐嚇內容雖完全相同，但其他證述內容並非完全
      一致，筆錄用字遣詞亦非完全同一，有該2 份筆錄在卷可
      資比對( 見98偵5489號卷第6-8 頁、第9-12頁），而筆錄
      內關於恐嚇內容之文字相同，縱因電腦製作筆錄複製之故
      ，如未超脫甲○○、乙○○指稱之文意，亦未有何不實，
      此由該等內容亦經證人甲○○、乙○○於偵查中證稱被告
      確有口出該等恐嚇言詞（見98偵緝560 卷第32頁），復經
      於本院交互詰問時詰問證人甲○○、乙○○2 人上開恐嚇
      內容屬實在卷（見本院簡上卷第44、45、48頁），是辯護
      人前開辯護僅係片面臆測之詞，不足採信。從而，堪認證
      人甲○○、乙○○上開證述內容堪可採信。
   2、又本案確經由他人報警，而有新竹縣竹東分局竹東派出所
      員警到場處理，已據警員丁○○於本院審理時證稱屬實在
      卷，並有新竹縣政府警察局竹東分局99年6 月24日東警字
      第0996003033號函及其所附之竹東派出所員警勤務表、員
      警出入及領用登記簿、員警工作紀錄簿存卷可參（見本院
      簡上字第18至23頁），固然警員丁○○證稱到場時並未發
      現被告有何恐嚇不法情事，現場氣氛不像一般討債氣氛很
      差或不好，伊在場處理時甲○○、乙○○並未表現出很害
      怕的樣子，並經詢問在場甲○○、乙○○被告有無對其等
      不法，經答稱沒有等語，並於本院電話聯繫時陳述本案並
      未發生恐嚇不法情事一節，有本院公務電話紀錄表在卷可
      佐（見本院簡上卷第39、40、24頁）。然被告為前開恐嚇
      言詞，係於員警到場處理前，直到警方前來處理時，被告
      口氣才變的和緩，已據證人甲○○證稱在卷（見98偵5489
       卷 第7 頁、本院簡上卷第44頁反面），與警員丁○○證
      稱到場時現場氣氛不像一般討債氣氛很差或不好等語相符
      。依證人甲○○所陳述事發之經過係先遭被告以抬棺放骨
      灰在其家門、小孩在學校得小心，小孩身上可能多了什麼
      東西或被劃兩個圈圈、住家玻璃遭敲等意恐嚇，警察始到
      場處理，衡情在此情況下，被告見警到場而將態勢放軟、
      語調放緩而未在現場繼續以恐嚇言詞索債亦係人情之常，
      否則恐遭以現行犯逮捕偵辦，雖證人甲○○、乙○○均未
      將已遭被告恐嚇一事隨即告訴到場處理警員，並據證人甲○○、乙○○證述在卷（見本院簡上卷第46、49反面)，
      惟證人甲○○與被告本即相識，本案又係彭興正所積欠之
      債務，至於當晚究係證人甲○○、乙○○，或乙○○之妻
      或之子報案，證人甲○○、乙○○於警詢、偵查或審理時
      證述固然不一（見98偵5489卷第5 、11頁、98偵緝560 卷
      第32頁、本院簡上卷第44頁反面、45頁反面、49頁），然
      確有人報警警察始到場，則屬不爭之事實。報案人姑不論
      彭家何人，其等目的僅係為排除一時之恐懼，使到場索債
      者知所節制不再前來，亦或非得將對方繩之以法當面向警
      揭發，惟冒遭日後報復之可能，報案人或基於人身安全等
      有不同之考量，是證人甲○○、乙○○於警到場處理時未
      當場揭露被告恐嚇行徑及報案人究係彭家何人，並不影響
      本院採信證人甲○○、乙○○上開被告曾為恐嚇言詞之證
      言。而警員丁○○到場時，被告既未當場再出言恐嚇，證
      人甲○○、乙○○亦未揭發被告先前恐嚇犯行，則警員丁○○既不知被告有恐嚇情事，辯護人以若採信證人甲○○
      、乙○○證言，警員丁○○即屬「吃案」應係無稽之辯。
      準此，被告以證人甲○○、乙○○對於報案人係何人前後
      證述不一，且其等於警方到場時未隨即說出被告恐嚇言行
      ，被告見警到場亦未閃避逃匿而認證人2 人證述不實云云
      ，係犯後推脫之詞，不足採信。
   3、再以「如果妳們不還錢的話，我要將棺材及骨灰放到妳們
      家門口，而且以後小孩在學校要小心，小孩身上如果多了
      什麼東西或突然被劃兩個圈圈時，這樣的話你們可能會嚇
      死；或如果玻璃被敲的話也不關我的事，而且你們裝那些
      監視器也沒用，我不會笨到自己來，可能是別人來，反正
      照不到我」，客觀上已係對於他人生命及財產為惡害之通
      知，並使甲○○、乙○○心生畏懼，已據證人甲○○、乙○○證稱在卷（見98偵5489卷第8 、11頁、本院簡上卷第
      44頁反面、第48頁反面）。是以，被告恐嚇犯行，事證明
      確，應予依法論科。
三、核被告所為，係犯刑法第305 條恐嚇危害安全罪。被告以一
    恐嚇行為致甲○○、乙○○心生畏懼，為想像競合犯，爰依
    刑法第55條前段規定從一重處斷。原審以被告罪行明確，並
    審酌卷內一切情狀，依刑事訴訟法第449 條第1 項前段、第
    3 項、第454 條第2 項，刑法第305 條、第41條第1 項前段
    、第55條，刑法施行法第1 條之1 第1 項、第2 項前段，量
    處有期徒刑4 月，並諭知易科罰金之折算標準，核其認事用
    法均無不合，上訴人猶執前詞以上揭理由提起本件上訴，指
    摘原判決不當，請求撤銷原判決，依前揭說明，為無理由，
    應予駁回。
四、末按，刑法第41條第2 項至第8 項雖業於97年12月30日修正
    ，經總統於98年1 月21日公布，並於98年9 月1 日施行。又
    行為後法律有變更者，適用行為時之法律，但行為後之法律
    有利於行為人者，適用最有利於行為人之法律，刑法第2 條
    第1 項定有明文，係採從舊從輕之原則。而所謂法律有變更
    ，係指足以影響行為之可罰性範圍及其法律效果之法律修正
    而言，易科罰金、易服勞役之折算標準及其期限涉及裁量權
    之行使，屬於科刑規範事項，其折算標準於裁判時並應於主
    文內諭知，與一般純屬執行之程序有別，是如新舊法對易科
    罰金、易服勞役之折算標準及期限各有不同時，應依前揭規
    定，比較適用最有利於行為人之法律，有最高法院96年度臺
    非字第58號、第234 號判決可資參照。惟有關易服社會勞動
    折算標準為6 小時折算1 日，期限為最長1 年，修正後刑法
    第41條第2 項、第3 項、第5 項已定有明文，其標準係屬固
    定，並不涉及法院裁量權之行使，非屬科刑規範事項變更，
    自不生新舊法比較之問題，故本案無刑法第2 條法律變更規
    定之適用。再依修正後刑法第41條第2 項規定：「依前項規
    定得易科罰金而未聲請易科罰金者，得以提供社會勞動6 小
    時折算1 日，易服社會勞動」。而刑法施行法第3 條之2 規
    定：「刑法第41條及第42條之1 之規定，於中華民國98年9
    月1 日刑法修正施行前已裁判確定之處罰，未執行或執行未
    完畢者，亦適用之」，其立法理由謂：「依刑法第41條規定
    聲請易服社會勞動者，因條文已明定以社會勞動6 小時折算
    徒刑或拘役1 日，與易科罰金應於裁判主文諭知折算標準之
    情形不同，無須於裁判主文諭知... 至於可否易服社會勞動
    ，與可否易科罰金相同，皆屬於執行事項，非裁判量刑事項
    ，故98年9 月1 日刑法修正施行前已裁判確定之處罰，未執
    行或執行未完畢者，無庸再向法院聲請裁定諭知折算標準」
    。準此，本件有修正後刑法第41條第2 項之適用，是被告若
    未聲請易科罰金，依法得以提供社會勞動6 小時折算1 日，
    易服社會勞動，惟無須於本判決主文諭知。又刑法第41條、
    刑法施行法第10條，復於98年12月30日修正公布施行；並增
    訂刑法施行法第3 條之3 ，且於98年12月30日公布施行，依
    修正刑法施行法第10條第2 項規定：「刑法修正條文及本法
    修正條文，除另定施行日期者外，自公佈日施行。」及刑法
    施行法第3 條之3 規定：「刑法第41條及第42條之1 之規定
    ，於中華民國98年12月15日刑法修正施行前已裁判確定之處
    罰，未執行或執行未完畢者，亦適用之。」，本件修正刑法
    第41條第1 項雖將原「受6 個月以下有期徒刑」修正為「受
    6 月以下有期徒刑」，但依立法理由所載僅為求用語統一；
    另修正刑法第41條第1 項但書雖將「確因不執行所宣告之刑
    」，難收矯正之效或難以維持法秩序者，不在此限，修正為
    「但易科罰金」，難收矯正之效或難以維持法秩序者，不在
    此限；另將刑法第41條第4 項：前2 項之規定，因身心健康
    之關係，執行顯有困難者，或「確因不執行所宣告之刑」，
    難收矯正之效或難以維持法秩序者，不適用之，修正為：前
    2 項之規定，因身心健康之關係，執行顯有困難者，或「易
    服社會勞動」，難收矯正之效或難以維持法秩序者，不適用
    之，依其立法理由謂：確因不執行所宣告之刑，難收矯正之
    效或難以維持法秩序者，同為不得易科罰金與不得易服社會
    勞動之事由，造成因該事由而不得易科罰金者，亦應不得易
    服社會勞動。惟不適於易科罰金者，未必不適於易服社會勞
    動。爰將現行第1 項及第4 項「確因不執行所宣告之刑」之
    規定，分別修正為「易科罰金」及「易服社會勞動」觀之，
    應係將「確因不執行所宣告之刑」明文化，分別係指「易科
    罰金」（第1 項）及「易服社會勞動」（第4 項），是本件
    被告得易科罰金之條件及折算標準均不生法律變更情事，不
    生新舊法比較問題，併予敘明。
五、據上論斷，應依刑事訴訟法第455 條之1 第1 項、第3 項、
    第368條，判決如主文。
本案經檢察官陳建文到庭執行職務。
中    華    民    國    99    年    8     月    30    日
              刑事第五庭  審判長法  官  黃惠玲
                                法  官  蔡欣怡
                                法  官  林佑珊
以上正本證明與原本無異。
不得上訴。
中    華    民    國    99    年    8     月    30    日
                                書記官  張懿中
附錄法條
中華民國刑法第305條
以加害生命、身體、自由、名譽、財產之事，恐嚇他人致生危害
於安全者，處2 年以下有期徒刑、拘役或300 元以下罰金。

司法院資訊處製作；財團法人民間司法改革基金會備份。
